臺灣高等法院臺南分院民事判決　93年度上易字第224號
上　訴　人　丙○○
訴訟代理人(1)張育誠律師
　　　　　(2)簡承佑律師
被　上訴人甲○○
　　　　　　　　　　　8號
　　　　　乙○○
　　　　　　　　　　　16號4樓
上列當事人間請求清償債務事件，上訴人對台灣雲林地方法院於
中華民國93年11月10日所為第一審判決（93年度訴字第341號）
，提起上訴，並為訴之變更，本院（言詞辯論終結期日：94年3
月15日）判決如下：
    主      文
上訴及變更之訴均駁回。
第二審（含變更部分）訴訟費用由上訴人負擔。
    事實及理由
一、【程序事項】：本件上訴人於原審原〔聲明〕請求被上訴人
    【甲○○】應給付上訴人新台幣（下同）一百萬元，被上
    訴人【乙○○】應給付上訴人三十六萬元，並均自〔起訴
    狀〕繕本送達翌日起至清償日止，按年息百分之五計算之利
    息；嗣於提起上訴後在本院請求之聲明變更為命被上訴人
    【甲○○】應給付上訴人五十七萬元，及自民國（下同）九
    十四年三月十四日起至九十五年四月十四日止，於每月十四
    日給付三萬元，暨於九十五年五月十四日給付一萬元；被上
    訴人【乙○○】應給付上訴人三十六萬元，及自〔起訴狀
    〕繕本送達翌日起至清償日止，按年息百分之五計算之利息
    ｛參見本院卷第60-61頁〔變更訴訟聲請狀〕｝；就被上訴
    人【乙○○】部分，雖仍為相同之請求，然對被上訴人
    【甲○○】部分，則已變更為部分分期給付之將來請求，其
    請求之總金額及訴訟標的既未變更，僅係部分金額之請求給
    付時期延後而已，為【民事訴訟法】第二百五十五條第一項
    第三款所定減縮應受判決事項之情形，合於同法第四百四十
    六條第一項但書規定，應予准許。
二、【上訴人主張之事實】：本件上訴人主張：伊與被上訴人
    【甲○○】於九十二年五月二十八日結婚，婚前被上訴人二
    人即曾於九十二年三月三十一日、九十二年四月十八日、九
    十二年四月二十八日向伊借款十二萬元、十五萬元及十萬元
    。九十二年五月二十八日結婚當日，被上訴人【乙○○】
    又向伊借款三十萬元，九十二年六月二十四日，再借給被上
    訴人二人五萬元。因被上訴人二人向伊借貸金錢時，均未交
    付收據，伊乃於九十二年七月十四日，要求被上訴人二人書
    立借據為憑。伊取得借據之翌日，又借給被上訴人十萬元，
    由被上訴人二人隨同至農會領取。九十二年七月二十日，再
    以保單向〈南山人壽保險股份有限公司〉質借十萬元交予被
    上訴人，九十二年八月八日更將登記於伊之子【丁○○】名
    下之自小客車出售，將車款借予被上訴人，總計被上訴人共
    向伊借款一百三十六萬元。另伊與被上訴人【甲○○】間
    之婚姻關係，已經法院判決無效，二人之婚姻關係既不存在
    ，伊主張撤銷先前所為之贈與，請求被上訴人【甲○○】
    返還所受之利益。為此，依據〈消費借貸〉及〈撤銷贈與後
    不當得利〉之法律關係，求為命被上訴人【乙○○】應給
    付伊三十六萬元，及自〔起訴狀〕繕本送達翌日起至清償日
    止，按年息百分之五計算之利息；並變更聲明命被上訴人
    【甲○○】應給付上訴人五十七萬元，及自九十四年三月十
    四日起至九十五年四月十四日止，於每月十四日給付三萬元
    ，暨於九十五年五月十四日給付一萬元之判決等語｛上訴人
    於原審另以被上訴人【乙○○】於言詞辯論期日曾為願為
    和解之表示，主張停止條件成就，依該和解之法律關係對被
    上訴人【乙○○】所為請求，經原審判決駁回其該部分之
    請求後，上訴人就該部分之原審判決（即原判決〔事實及理
    由〕欄六－(三)部分）並未聲明不服－參見本院卷第24頁反面
    〔上訴理由狀〕，則該部分自無庸再審論｝。
三、【被上訴人抗辯之事實】：
（一）被上訴人【甲○○】部分：被上訴人【甲○○】則以
      ：伊與上訴人結婚前，雙方並無金錢往來，後因上訴人委
      託被上訴人【乙○○】作媒，向伊提親，伊亦認上訴人
      係可託付終身之人，始於九十二年五月二十八日前往〈雲
      林縣斗六戶政事務所〉辦理結婚戶籍登記。伊與上訴人結
      婚後，上訴人確有實現其婚前之承諾，幫伊支付裝潢理容
      院之費用，及代伊清償積欠被上訴人【乙○○】之債務
      。上訴人所持之《借用證》，係因上訴人要求應先書立借
      據後，始答應出資裝潢伊所開設之理容院，及無條件代伊
      清償婚前所欠之六十萬元債務，伊同意裝潢及代償之債務
      以一百萬元計算，始委託被上訴人【乙○○】代寫。《
      借用證》上記載「甲○○向丙○○借用壹佰萬元，甲○○
      同意每月清償萬元，但因本件乃由於夫妻關係，故生活
      費用由丙○○支出」等語，其真意為伊每月應返還上訴人
      之三萬元，與上訴人每月應支付伊之生活費相抵。亦即，
      該《借用證》僅係言明伊與上訴人間權利義務之證明而已
      ，並非借貸之債權憑證，此由上訴人於該《借用證》書立
      一年後，始因懷疑伊之貞操而起訴請求返還系爭金額可證
      等語，資為抗辯。
（二）被上訴人【乙○○】部分：被上訴人【乙○○】則以
      ：被上訴人【甲○○】於結婚前，即欠伊六十萬元，上
      訴人找黑道分子與伊談判，欲將六十萬元債權折減為四十
      萬元，並將其子【丁○○】之自小客車交給黑道分子處理
      ，準備以車款返還所欠之四十萬元，但因上訴人之子【丁
      ○○】之自用小客車僅賣三十萬五千元，伊僅獲償十五萬
      元。系爭《借用證》並非借據，而係上訴人與被上訴人
      【甲○○】間之權利義務憑據，其上雖記載被上訴人【
      甲○○】向上訴人借用一百萬元，但上訴人實際上並未交
      付一百萬元給被上訴人【甲○○】，而係約定上訴人須
      為被上訴人【甲○○】清償債務一百萬元；又該《借用
      證》上所載「同意甲○○每月清還萬元」，係指上訴人
      與被上訴人【甲○○】結婚前，被上訴人【甲○○】
      對外負有債務，上訴人同意出錢為被上訴人【甲○○】
      清償債務，但夫妻日後生活費，由被上訴人【甲○○】
      每月負擔三萬元，直到一百萬元全部抵銷為止等語，資為
      抗辯。
四、【兩造不爭執之事實】：
（一）上訴人提出之《借用證》（影本）為被上訴人【乙○○
      】所書寫，並經被上訴人二人於《借用證》上簽名蓋章（
      參見原審卷第8、28、73、98頁反面）。
（二）上訴人與被上訴人【甲○○】於九十二年五月二十八日
      為結婚之戶籍登記｛參見本院卷第85頁《戶籍謄本》｝，
      但於九十三年八月三十一日經原法院以九十三年度家訴字
      第二九號判決婚姻無效｛參見原審卷第78-80頁、本院卷
      第82-84頁｝，並於九十三年十二月七日申請撤銷婚姻戶
      籍登記｛參見本院卷第85頁《戶籍謄本》｝。
五、【兩造爭執之事實】：上訴人主張被上訴人等分別向其借用
    前開款額，應分別返還前開款項等情，為被上訴人等所否認
    ，並分別以前揭各情詞置辯，經查：
（一）關於【被上訴人二人是否向上訴人借款】部分：
    (一)上訴人主張被上訴人二人向其借貸一百三十六萬元乙節，
      固據其提出《借用證》、《汽車買賣合約書》及上訴人在
      〈斗六大崙郵局〉、〈雲林縣斗六市農會〉｛下稱〈斗六
      市農會〉｝之存摺（均影本‧參見原審卷第8-15頁）為證
      ，被上訴人二人雖不爭執《借用證》為被上訴人【乙○
      ○】所書寫，其二人於《借用證》上簽名後交予上訴人之
      事實，但否認有向上訴人借得該款項之事實。按當事人主
      張有金錢借貸關係存在，須就其發生所須具備之特別要件
      即金錢之交付及借貸意思表示互相一致，負舉證之責任｛
      〈最高法院〉八十一年度台上字第二三七二號判決參照｝
      。又依八十八年四月二十一日修正公布，而於八十九年五
      月五日施行之【民法】第474條第1項規定：「稱消費借貸
      者，謂當事人一方『移轉』金錢或其他代替物之所有權於
      他方，而約定他方以種類、品質、數量相同之物返還之契
      約。」意旨，則主張成立金錢消費借貸者，仍應就金錢「
      移轉」予他方之事實負舉證責任。查上訴人提出之《借用
      證》上固載：「乙方甲○○向甲方丙○○借用新台幣壹佰
      萬元正同意乙方每月清還新台幣萬元」等語，然觀此文
      義，僅能推知被上訴人【甲○○】與上訴人間有借款及
      如何清償之約定，既未載明被上訴人【甲○○】收到或
      取得上訴人交付之借款文義，而被上訴人二人又否認與上
      訴人間有該款額之消費借貸關係存在，則單憑該《借用證
      》尚難推認上訴人業已交付借款予被上訴人【甲○○】
      之事實，揆諸前開說明，上訴人仍應就與被上訴人【甲
      ○○】間就該一百萬元成立消費借貸所須具備之特別要件
      負舉證責任。又約定借款及如何清償，並不當然等同已借
      得款項，因此，上訴人徒以該《借用證》之上開記載內容
      ，並以衡諸常情，被上訴人【甲○○】如尚未取得借款
      ，豈有可能即已同意按月償還三萬元予上訴人等語，而推
      認被上訴人【甲○○】確已取得借貸款項，要難認為有
      據。再者，上訴人雖復以揆諸社會常情，並不能期待國人
      均熟諳借據上除需載明借用人借用金錢數額外，更另需載
      明借用人已收訖借款無訛等字句，並援引〈最高法院〉69
      年度第27次民事庭會議決議〔消費借貸契約為要物契約，
      因借用物之交付而生效力。甲提出借據（借用證），如未
      表明已收到借款，尚不足證明其交付借款之事實，如經乙
      爭執，仍須就交付借款之事實負舉證責任（本院五十五年
      台上字第九五二號、五十七年台上字第二六七四號及五十
      八年台上字第九九０號判決）。至於借據即借用證有未表
      明已收到借款，則屬事實之認定問題。〕主張尚不能以借
      據上未直接載有「借用人已親收到借款」等字句，即遽行
      認定借用人未收到借款云云，仍不能解免與被上訴人【
      甲○○】間就該《借用證》所載之金額成立消費借貸關係
      之事實負舉證責任。又上訴人雖否認被上訴人辯稱上開《
      借用證》所載一百萬元係其同意以無償方式，為被上訴人
      【甲○○】出資裝潢理容院，並同意無償代償被上訴人
      【甲○○】婚前債務六十萬元。然按〔民事訴訟如係由
      原告主張權利者，應先由原告負舉證之責，若原告先不能
      舉證，以證實自己主張之事實為真實，則被告就其抗辯事
      實即令不能舉證，或其所舉證據尚有疵累，亦應駁回原告
      之請求。〕｛〈最高法院〉17年上字第917號判例意旨參
      照｝，上訴人仍應就有交付該《借用證》所載之一百萬元
      予被上訴人【甲○○】之事實，負舉證責任，要難因此
      轉而要求被上訴人【甲○○】應就其抗辯之事實舉證以
      代自己應負之舉證責任。又〔金錢借貸契約，固屬要物契
      約，但如因買賣或其他原因，借用人以其對於貸與人所負
      之金錢債務，作為金錢借貸所應交付之金錢，而合意成立
      消費借貸，亦應解為已具要物性。〕固經〈最高法院〉著
      有61年台上字第2177號判例可稽，然本件上訴人於原審既
      已明確陳稱「｛法官問：請求之一百三十六萬元，究係借
      錢給被告（即被上訴人－下同）二人，還是幫被告甲○○
      清償債務的錢？｝是借錢給被告甲○○，不是代為清償的
      款項‧‧‧」「‧‧‧借錢的時候雖然只借七十幾萬元，
      但是因為被告二人還要再向原告（即上訴人－下同）借錢
      ，所以原告叫被告先書立借據，才同意再借錢給被告二人
      ，所以才會寫一百萬元，七月十五日、七月二十日、八月
      八日才又借被告錢。」（參見原審卷第98頁），又未能就
      為被上訴人【甲○○】代付之裝潢費及代償之債務，係
      作為系爭《借用證》所載之一百萬元借款之合意之事實，
      舉證以明之，自難以被上訴人【甲○○】自認上訴人代
      償其裝潢債務二十餘萬元，及被上訴人【乙○○】陳稱
      上訴人向伊借款六十萬元，並與他們夫婦拿到債主李金賽
      的家當面清償，並拿回借據諸語，而援引上開判例意旨，
      主張兩造就該金額已成立消費借貸關係。又依上訴人提出
      〈斗六大崙郵局〉及〈斗六市農會〉之存摺（均影本），
      充其量僅能證明上訴人有提領存款之情事，尚難以此推證
      上訴人確已交付各該金錢予被上訴人【甲○○】。至上
      訴人提出之《汽車買賣合約書》（影本‧參見原審卷第9
      頁）所載買賣雙方為【丁○○】與【吳俊儀】，買賣價金
      為三十萬五千元，扣除該汽車違規應繳納之罰款，【吳俊
      儀】支付現金三十萬一千五百元，收款人為上訴人等字，
      亦無從據為上訴人有交付被上訴人【甲○○】前開款項
      之證明。
    (二)被上訴人二人雖均自承上訴人出售上開汽車後，有交付被
      上訴人【乙○○】十五萬元，惟抗辯稱該十五萬元係清
      償被上訴人【甲○○】積欠被上訴人【乙○○】之債
      務，並非借貸。查上訴人於原審提出之〔民事準備一狀〕
      已載「‧‧‧原告提出新台幣二十萬元交付乙○○，作為
      代償甲○○六十萬債務之一部分（這二十萬元未包括在起
      訴之一百三十六萬元內），另四十萬元，言妥變賣丙○○
      之子丁○○所有之自用小客車，如果售車價格多於四十萬
      元或少於四十萬元，均以四十萬元計算‧‧‧」等語（參
      見原審卷第43頁），亦自承變賣其子【丁○○】所有之自
      用小客車所得車款交付予被上訴人【乙○○】之款項，
      係用以清償被上訴人【甲○○】所欠之債務。因此，
      本件上訴人所提出之《借用證》、《汽車買賣合約書》及
      《存摺》等資料影本，均不足以證明上訴人有交付一百萬
      元予被上訴人【甲○○】，及交付三十六萬元予被上訴
      人【乙○○】之事實，更無任何資料足資證明上訴人與
      被上訴人二人間有成立消費借貸之事實，又上訴人所舉證
      人即其子【丁○○】所為證詞空泛而不明確（參見本院卷
      第69-71頁），亦難佐證上訴人確有出借其主張之款額予
      被上訴人二人。則上訴人主張被上訴人【甲○○】向其
      借款一百萬元，被上訴人【乙○○】向其借款三十六萬
      元，自難採信。
    (三)何況，上訴人於原審起訴之初主張：「原告‧‧‧與被告
      石玉秀（甲○○）於‧‧‧九十二年五月二十八日結婚。
      婚前，被告石玉秀（甲○○）偕友即被告乙○○便多次向
      原告調借現金，原告均同意借款並交付現金予被告，由被
      告乙○○收執。九十二年五月廿八日原告與被告石玉秀（
      甲○○）結婚當日，原告又出借乙○○‧‧‧三十萬元，
      婚後被告二人仍陸續借貸金錢‧‧‧然雙方婚後，因被告
      二人向原告借貸金錢均無出具收據，且原告如有不從被告
      意願交付現金，尚會被被告二人連袂毆打；故被告每次要
      索金錢，原告不敢不從。嗣因被告又向原告要索金錢，原
      告不得已，僅能要求被告二人書立借據，被告乙○○乃允
      於九十二年七月十四日出一紙借據，原告取得後，便於翌
      日在被告二人伴隨下，到農會去領取金錢十萬元交被告乙
      ○○收執；再九十二年七月廿日向南山人壽辦理貸款，九
      十二年八月八日更不得已出售登記原告之子丁○○所有之
      自小客車，售車所得，原告連摸也沒摸到，便由乙○○收
      去。然計算總金額，原告總共出借一百三十六萬元。」等
      語｛參見原審卷第4-5頁〔起訴狀〕｝，然與其提出之《
      借貸關係一覽表》（影本‧參見原審卷第6頁）所載之金
      額並不符合，且與其嗣後主張：「‧‧‧嗣被告甲○○要
      求原告出借金錢憑供裝潢甲○○開設之家庭理髮店；並宣
      稱伊負欠被告乙○○八十萬元，如原告能代償，乙○○願
      意僅收六十萬元清償全部債務，更稱原告如能答應，願意
      與原告結婚，否則她會被乙○○『押去日本賺』云云。原
      告歡欣非常，乃允諾願借錢給被告甲○○，並代償石女負
      欠乙○○之六十萬元。並自九十二年三月三十一日起，只
      要是甲○○與乙○○要索金錢，原告便會出借‧‧‧丙○
      ○全部依言辦理，並於九十二年六月間，原告提出‧‧‧
      二十萬元交付乙○○，作為代償甲○○六十萬債務之一部
      分（這二十萬元未包含在起訴之一百三十六萬元內），另
      四十萬元部分，言妥變賣丙○○之子丁○○所有之自用小
      客車，如果售車價格多於四十萬元或少於四十萬元，均以
      四十萬元計算‧‧‧原告丙○○車款連摸也沒摸到，就眼
      睜睜看著乙○○、甲○○將錢全部拿走。至於九十二年七
      月十四日之『借用』證，亦是乙○○主導下所撰寫‧‧‧
      。當時乙○○尚允稱『如果甲○○無能力償還，乙○○願
      意代償』等語，事實上，原告出借之金錢全係乙○○收走
      。‧‧‧」等語（參見原審卷第42-43頁），亦非一致，
      則其主張被上訴人二人向其借款乙節，非可盡信。再參以
      上訴人於原審起訴之初之聲明係請求被上訴人二人應「連
      帶」給付一百三十六萬元本息（參見原審卷第3頁），嗣
      改為被上訴人二人應「共同」給付一百三十六萬元本息（
      參見原審卷第42、50頁），繼又改為被上訴人每人應給付
      六十八萬元本息（參見原審卷第70頁反面），末則請求被
      上訴人【甲○○】應給付一百萬元，被上訴人【乙○
      ○】應給付三十六元及遲延利息（參見原審卷第97頁反面
      ），前後聲明游移不定，由此益足認其主張被上訴人二人
      向其借款之情節，尚難遽信為真。
（二）關於【上訴人得否撤銷其與被上訴人甲○○間之贈與契
      約，而依〈不當得利〉規定，請求被上訴人甲○○返還
      一百萬元，請求被上訴人乙○○返還三十六萬元】部分
      ：
    (一)被上訴人【甲○○】對上訴人曾為其支付裝潢費及代為
      清償債務等事實，固不爭執，惟抗辯上訴人支出之裝潢費
      僅三十餘萬元，債務部分亦僅清償十五萬元而已等語，可
      見上訴人與被上訴人【甲○○】間曾就上述內容成立〈
      贈與契約〉，應無疑問。惟【民法】第四百零八條第一項
      規定：「贈與物之權利未移轉前，贈與人得撤銷其贈與。
      其一部已移轉者，得就其未移轉之部分撤銷之」，查本件
      上訴人為被上訴人【甲○○】支付裝潢費及代為清償債
      務之金錢，既均已交付，則上訴人已難依【民法】第四百
      零八條第一項規定主張撤銷該部分之贈與。又上訴人雖主
      張依【民法】第四百十二條第一項規定：「贈與附有負擔
      者，如贈與人已為給付而受贈人不履行其負擔時，贈與人
      得請求受贈人履行其負擔，或撤銷贈與」主張撤銷贈與
      ，無非係以其出資裝潢及代償債務，係以與被上訴人【
      甲○○】結婚為前提云云，然並未能舉證以實其說，自難
      因其與被上訴人【甲○○】之婚姻事後經原審法院於九
      十三年八月三十一日判決無效確定｛參見原審卷第78-80
      頁、本院卷第82-84頁所附原審法院93年度家訴字第29號
      民事判決影本及本院卷第85頁戶籍謄本｝或被上訴人【
      甲○○】事後不再履行同居義務，即認被上訴人【甲○
      ○】未履行該贈與之負擔，而得依上開條項規定主張撤銷
      贈與。
    (二)上訴人雖又主張伊所為贈與之意思表示如出於錯誤，或因
      被詐欺者，亦得撤銷該贈與之意思表示云云。然查上訴人
      並未舉證證明所為上開贈與之意思表示有何出於錯誤或因
      被詐欺之情形，是其以上開原因而主張撤銷前開贈與，亦
      屬無據。
六、綜上所述，上訴人主張被上訴人【甲○○】向其借款一百
    萬元，被上訴人【乙○○】向其借款三十六萬元等情，並
    無可採；而其主張撤銷與被上訴人【甲○○】間之贈與契
    約，亦不可採。從而，上訴人依〈消費借貸〉及〈撤銷贈與
    後不當得利〉之法律關係，請求被上訴人【乙○○】應給
    付上訴人三十六萬元，及自〔起訴狀〕繕本送達翌日起至清
    償日止，按年息百分之五計算之利息，洵非正當，要難准許
    ；其假執行之聲請，亦已失所附麗，不應准許。原審就此部
    分因而為上訴人敗訴之判決，核無不合；上訴意旨就此部分
    指摘原判決為不當，而聲明廢棄，為無理由，應予駁回。又
    上訴人變更聲明請求被上訴人【甲○○】應給付其五十七
    萬元，及自九十四年三月十四日起至九十五年四月十四日止
    ，於每月十四日給付三萬元，暨於九十五年五月十四日給付
    一萬元，亦非正當，應予駁回。
七、又【民事訴訟法】第四百六十六條第一項所定得上訴第三審
    之利益額數，業經司法院於九十一年一月二十九日以（九一
    ）院台廳民一字第０三０七五號函提高為一百五十萬元，並
    定於九十一年二月八日起實施。查本件上訴人主張之訴訟標
    的金額僅為一、三六０、０００元，未逾一百五十萬元，則
    本判決經本院宣示後即告確定（民事訴訟法第四百六十三條
    準用第三百九十八條第二項前段參照），兩造對本判決即均
    不得提起第三審上訴。至兩造其餘攻擊或防禦方法及舉證，
    均不影響本院所為前開論斷，自無再為一一審論之必要；均
    附此敘明。
八、據上論結，本件上訴及變更之訴均為無理由，依民事訴訟法
    第四百四十九條第一項、第七十八條，判決如主文。
中　　華　　民　　國　　94　　年　　3　　月　　2 9　　日
                  民　事　第　五　庭
                  　　　　審判長法官　張　世　展
                                法官　吳　上　康
                                法官　蘇　清　恭
上列正本係照原本作成。
本判決不得上訴。
中　　華　　民　　國　　94　　年　　3　　月　　2 9　　日
         　　　           法院書記官　李　劍　龍
